臺灣彰化地方法院民事判決
109年度簡上字第21號
上  訴  人  楊寶玉  
訴訟代理人  陳忠儀律師
            廖慧儒律師
被上訴人    陳竹雨  
訴訟代理人  江銘栗律師
上列當事人間請求確認本票債權不存在事件，上訴人對於民國10
8年12月31日本院員林簡易庭108年度員簡字第165號第一審判決
，提起上訴，本院於民國111年3月14日言詞辯論終結，判決如下
：
    主  文
上訴駁回。
第二審訴訟費用由上訴人負擔。    
    事實及理由
壹、兩造陳述
  一、上訴人主張：
　  ㈠伊之夫陳進助因經商有周轉資金之需求，而於民國95年前
      向其母陳林寶讓先後借款合計新臺幣（下同）400萬元，
      但斯時陳林寶讓財產為公產由被上訴人管理，被上訴人於
      95年2月間要求陳進助就其向陳林寶讓所借之400萬元提供
      擔保，伊因此提供其所有坐落彰化縣○○鄉○○○段000地號土
      地（下稱系爭土地）分別為被上訴人及陳林寶讓設定擔保
      債權各為200萬、300萬元之抵押權（下稱系爭200萬元抵
      押權、系爭300萬元抵押權）。
　  ㈡嗣於103年間陳進助欲以系爭土地向銀行辦理抵押借款以供
      經商之用，而要求被上訴人及陳林寶讓塗銷系爭200萬元
      抵押權、系爭300萬元抵押權，惟被上訴人要求伊尚需另
      簽發與系爭200萬元抵押權、系爭300萬元抵押權擔保之債
      權同額款項之本票，始願意塗銷抵押權登記，伊遂簽發與
      系爭200萬元抵押權所擔保之債權同額款項如附表所示之
      本票（下稱系爭200萬元本票）交付被上訴人，及簽發與
      系爭300萬元抵押權所擔保之債權同額款項之本票（下稱
      系爭300萬元本票）交付陳林寶讓。是系爭200萬元本票所
      擔保之債權係存在伊與陳林寶讓間，而陳進助上開積欠陳
      林寶讓之400萬元借款債務，業經陳林寶讓生前於100年7
      月4日以預立之代筆遺囑第4、5條免除，據此，兩造間就
      附表編號1、2所示之本票（下稱系爭本票）並無任何債權
      債務關係存在，故被上訴人執有以伊名義為發票人所簽發
      系爭本票，對伊之本票債權即已消滅而不存在等語。
　  ㈢原審為上訴人敗訴之判決，上訴人不服提起上訴，並為上
      訴聲明：1.原判決廢棄；2.確認被上訴人所持有系爭本票
      ，對上訴人之本票債權及利息債權均不存在。
  二、被上訴人則以：
　  ㈠伊在分家產時分得較少家產，在陳林寶讓要求下，上訴人
      於103年2月14日簽發系爭200萬元本票交付伊，用以補償
      伊，然系爭200萬元本票屆期後經伊提示，上訴人卻拒不
      清償，伊顧及兄弟情，故僅先於107年9月間將附表編號3
      所示之本票向本院聲請本票裁定確定，伊要求上訴人依約
      付款，但上訴人告知其無力清償200萬元之債務，但願自1
      07年12月起按月給付1萬元充為支付利息，而陳林寶讓於1
      08年1月27日過世後，上訴人上開利息僅支付至108年3月
      間即未再給付，伊因此將系爭本票再聲請本票裁定確定，
      是伊取得系爭本票之原因，並非如上訴人上開所主張之事
      實，上訴人既為系爭本票之發票人，自應負發票人責任等
      語置辯。
　  ㈡並聲明：上訴駁回。
貳、不爭執事項（本院卷第194頁至第195頁，並依本判決論述方
    式修正之）：
　一、上訴人之夫陳進助，於95年以前向其母陳林寶讓，先後借
      款共計400萬元。
　二、上訴人於95年2月間以系爭土地分別為被上訴人、陳林寶
      讓設定系爭200萬元抵押權及系爭300萬元抵押權，並均於
      95年2月17日完成設定登記。
　三、上訴人於103年2月14日，簽發系爭200萬元本票交付被上
      訴人收執，作為被上訴人同意塗銷前開200萬元抵押權之
      擔保品，被上訴人則於同日出具抵押權塗銷同意書，辦理
      抵押權塗銷之登記。
　四、被上訴人前持附表編號3之本票聲請強制執行，經本院以1
      07年度司票字第1681號裁定准予強制執行。嗣陳林寶讓出
      面協調，上訴人同意每月償還1萬元，其後曾自107年11月
      至108年3月，每月匯款1萬元予被上訴人。
　五、陳林寶讓於108年1月27日過世，上訴人提出陳林寶讓於10
      0年7月4日預立代筆遺囑，遺囑第4條記載：「原長子陳進
      助所借之公款，用於抵償本人近年來之醫藥費用及扶養費
      用，本人過世後，其設定於彰化縣○○鄉○○○段000地號上之
      他項權利，全部予以無條件撤銷（義務人兼債務人為楊寶
      玉），放棄一切權利不予追償，其餘子女均不得對其要求
      清償。」第5條記戴：「次子陳竹雨應將長子先前移交與
      其之新台幣三百八十萬元公款出具流向清單及單據佐證，
      經遺囑執行人核對後確定始得繼承。另為兄弟之和睦，先
      前次子陳竹雨對長子所為之200萬元設定應予以塗銷（帳
      務若無法明確核實，亦得無條件辦理塗銷）。」
　六、被上訴人又持系爭本票聲請強制執行，經本院以108年度
      司票字第765號裁定准予強制執行。
參、本院之判斷：
  一、按確認法律關係之訴，非原告有即受確認判決之法律上利
      益者，不得提起之，民事訴訟法第247條第1項前段定有明
      文。所謂即受確認判決之法律上利益，係指法律關係存否
      不明確，原告主觀上認其在法律上之地位有不安之狀態存
      在，此種不安之狀態，能以確認判決將之除去者而言。本
      件被上訴人持系爭本票向本院聲請本票裁定，經本院裁定
      准予強制執行（不爭執事項第6項），而上訴人否認系爭
      本票債權存在，並以此為由拒絕給付票款，顯然兩造間就
      系爭本票權利存在與否發生爭執，攸關上訴人是否負有給
      付票款予被上訴人之義務，如不訴請確認，上訴人在私法
      上之地位將有受侵害之危險，且此種不安之狀態，能以確
      認判決將之除去，從而上訴人提起本件確認本票債權不存
      在之訴，即有確認之法律上利益。
  二、按票據行為之有效性，與票據原因關係之抗辯，係屬二事
      ，前者，係票據債權人行使票據權利之前提，票據法就此
      舉證責任並無明文，應依民事訴訟法第277條本文規定，
      由執票人就票據作成之真實及有效，負舉證責任。次按票
      據乃文義證券及無因證券，票據上之權利義務悉依票上所
      載文義定之，與其基礎之原因關係各自獨立，票據上權利
      之行使不以其原因關係存在為前提。執票人行使票據上權
      利，就其基礎之原因關係確係有效存在不負舉證責任。倘
      票據債務人以自己與執票人間所存抗辯事由對抗執票人，
      依票據法第13條規定觀之，固非法所不許，惟應先由票據
      債務人就該抗辯事由負主張及舉證之責。必待票據基礎之
      原因關係確立後，法院就此項原因關係進行實體審理時，
      當事人就該原因關係之成立及消滅等事項有所爭執，方適
      用各該法律關係之舉證責任分配原則。至執票人在該確認
      票據債權不存在之訴訟類型，固須依民事訴訟法第195條
      及第266條第3項之規定，負真實完全及具體化之陳述義務
      ，惟尚不因此而生舉證責任倒置或舉證責任轉換之效果（
      最高法院110年度台上字第1110、3029號、110年度台簡上
      字第11、56號、109年度台上字第3097、3115號判決要旨
      參照）。復按票據債務人以其自己與執票人間所存抗辯之
      事由對抗執票人，固為法之所許，然如以他人與執票人間
      所存抗辯事由對抗執票人，即屬無據（最高法院47年台上
      字第1621號判決要旨參照）。
  三、查系爭本票係上訴人所簽發交被上訴人所收受，兩造間為
      直接前、後手關係，此為兩造所不爭執（不爭執事項第3
      項、本院卷第240頁）。另就系爭本票之票據關係或票據
      有效性，兩造並無爭執；惟兩造就簽發系爭本票之基礎原
      因關係則互有爭執，則依上說明，票據債務人即上訴人就
      基礎原因關係之抗辯事由，應先負舉證之責。
  四、上訴人主張之基礎原因關係，無非係以：伊因其夫陳進助
      積欠陳林寶讓之400萬元借款債務，遂提供系爭土地分別
      為被上訴人及陳林寶讓設定系爭200萬抵押權及系爭300萬
      元抵押權；嗣後於103年2月14日伊另簽發系爭200萬元本
      票用以交換被上訴人同意塗銷系爭200萬元抵押權。又陳
      進助400萬元借款債務業經陳林寶讓生前於100年7月4日以
      預立之代筆遺囑第4、5條免除，故系爭本票所擔保債權本
      息均不存在云云為據，惟：
　  ㈠就上訴人主張伊因其夫陳進助積欠陳林寶讓之400萬元借款
      債務，遂提供系爭土地設定系爭200萬抵押權及系爭300萬
      元抵押權乙節：
　　  ⒈就債務人言，核諸上訴人前揭所陳之法律定性，應為由
        上訴人提供系爭土地作為陳進助對陳林寶讓所負400萬
        債務之物上保證，依法債務人應為陳進助；惟稽之系爭
        200萬抵押權土地登記申請書，記載上訴人為該抵押權
        之「義務人兼債務人」（原審卷第251頁、第255頁）。
        上訴人既主張係為陳進助為物上保證，何以系爭200萬
        抵押權登記之債務人非陳進助，反係登記上訴人為義務
        人兼債務人？此與物上保證之登記方式迥異。則上訴人
        所主張以系爭土地為陳進助設定抵押權云云，自滋疑義
        。
　　  ⒉另就債權人言，陳進助所積欠400萬元之債權人應為陳林
        寶讓，為兩造所不爭執於前（不爭執事項第1項），則
        何以僅設定系爭300萬元抵押權予陳林寶讓，卻另行設
        定系爭200萬元抵押權予非債權人之被上訴人？更遑論
        上訴人所主張前開兩筆抵押權所擔保債權總額500萬元
        ，亦與陳進助所積欠400萬元債務不相適合。
　　  ⒊兩造固不爭執：上訴人於95年2月間以系爭土地為被上訴
        人設定系爭200萬元抵押權；嗣後於103年2月14日，上
        訴人簽發系爭200萬元本票交付被上訴人收執，作為被
        上訴人同意塗銷系爭200萬元抵押權等情（參前揭不爭
        執事項第2、3項），惟上揭事實充其量僅能證明：上訴
        人以簽發系爭200萬元本票用以交換被上訴人同意塗銷
        系爭200萬元抵押權，然尚難據此逕認上訴人所謂：系
        爭200萬元抵押權或系爭200萬元本票係擔保陳進助之債
        務之主張為可採。
　　  ⒋另核諸上訴人迄本件言詞辯論終結前，並未提出其他確
        切事證以實其說，卷內亦無證據足以參佐，是上訴人此
        項主張自難憑取。
　  ㈡承前所述，上訴人既無法舉證系爭200萬元本票係擔保陳進
      助之債務，復參以夫妻在法律上人格各別，為不同權利義
      務主體，則積欠陳林寶讓400萬元借款債務者終究為上訴
      人之夫陳進助，而非上訴人。從而核諸上訴人前揭所述借
      款債務及免除之法律關係，既係存在於第三人陳進助、陳
      林寶讓與執票人被上訴人之間，依前揭說明，上訴人亦不
      得執以對抗被上訴人。
　  ㈢況遺囑所能處分之標的僅限被繼承人本人之權利與財產，
      則兩造不爭執事項第5項遺囑內容縱涉及被上訴人權利者
      ，亦非陳林寶讓得以遺囑予以免除之範疇。
  五、準此，本件兩造就系爭本票簽發之基礎原因關係有所爭執
      ，而上訴人未能舉證證明兩造間之基礎原因關係，本院即
      無從為有利於上訴人之認定。揆諸前揭說明，本院即無庸
      再審酌被上訴人所辯原因關係是否真正。
肆、綜上所述，上訴人請求確認被上訴人所持有系爭本票，對上
    訴人之本票債權及利息債權均不存在，為無理由，不應准許
    。原審駁回上訴人之請求，理由雖有不同，惟結論並無二致
    ，仍應予維持。上訴意旨指摘原判決不當，求予廢棄，為無
    理由，應予駁回。
伍、本件事證已臻明確，兩造其餘之攻擊或防禦方法及所舉證據
    ，經本院斟酌後，認為均不足以影響本判決之結果，爰不逐
    一論列，附此敘明。
陸、據上論結，本件上訴為無理由。依民事訴訟法民事訴訟法第
    436條之1第3項、第449條第2項、第78條判決如主文。   
中　　華　　民　　國　　111 　年　　3 　　月　　31　　日
                  民事第一庭   審判長法　官  陳瑞水 
                                     法  官  許嘉仁
                                     法  官  徐沛然
被上訴人不得上訴。
上訴人如不服本判決，僅得以適用法規顯有錯誤為理由，經本院
許可後始可上訴第三審；前項許可以原判決所涉及法律見解具有
原則上重要性者為限。提起上訴應於收受送達後20日內向本院提
起上訴狀同時表明上訴理由；判決宣示後送達前提起上訴者，應
於判決送達後10日內補提理由書狀。並應提出委任律師或具有律
師資格之人之委任狀；委任有律師資格者，如委任律師提起上訴
者，應一併繳納上訴裁判費。
中　　華　　民　　國　　111 　年　　3 　　月　　31　　日
                                     書記官  蔡明株　
附表：至清償日止利息按週年利率6％計算
編號 發票日 票面金額 到期日 利息起算日（即提示日） 票據號碼 1 103年2月14日 250,000元 105年10月31日 105年11月30日 CH284703 2 103年2月14日 1,500,000元 105年8月15日 105年9月16日 CH284701 3 103年2月14日 250,000元 104年10月31日 104年11月5日 CH284702